臺灣苗栗地方法院民事判決　　　　　　　93年度重訴字第83號
原　　　告　財團法人私立親民技術學院（原名財團法人私立親
　　　　　　民工商專科學校）
法定代理人　乙○○
訴訟代理人　羅秉成律師
複代理人　　魏順華律師
被　　　告　丁○○原名陳冠樺.
訴訟代理人　彭火炎律師
　　　　　　張玉琳律師
上列當事人間請求清償債務事件，本院於民國94年6 月9 日言詞
辯論終結，判決如下：
    主  文
原告之訴及假執行之聲請均駁回。
訴訟費用由原告負擔。
    事  實
甲、原告方面：
一、聲明：
　(一)被告應給付原告新臺幣（下同）56,264,769元，及自起訴狀
    繕本送達翌日起至清償日止按年利率5%計算之利息。
  (二)願供擔保請准宣告假執行。
二、陳述：
　(一)原告原名為親民工商專科學校，嗣升格改制校名為財團法人
    私立親民技術學院。訴外人即原告學校第1 屆董事會董事長
    郭榮趙之叔叔郭通熊，因與原告學校間之債權債務關係，而
    自原告學校取走76,264,769元，教育部發現上情後糾正原告
    學校，被告當時任原告學校第4 屆董事會董事長，即承諾願
    以分期清償方式補足上揭款項，並函知教育部上情。被告承
    諾負責償付方式如下：1.第1 期預計於民國89年元月底償付
    20,000,000元。2.第2 期預計於89年12月底償付30,000,000
    元。3.第3 期預計於90年12月底償付26,264,769元。
  (二)教育部收受第4 屆董事會董事長即被告所發函文後，回函表
    示原則同意備查，被告收受上揭函文後，即於89年1 月16日
    召開第9 次會議，會中決定促請第4 屆董事會各董事盡力以
    個人捐贈或對外募集方式，盡早完成款項償付工作，然被告
    僅依承諾遲至89年4 月底償付第1 期款項20,000,000元。嗣
    教育部於同年5 月31日前往原告學校查訪發現上情後，再於
    同年6 月20日發函糾正原告學校，第4 屆董事會因此再於同
    年6 月25日召開第10次會議，會中決定將第1 期款項20,000
    ,000元登錄至原告學校會計帳目，並促請各董事協力對外募
    集，倘發生募集不足或無法募集資金之情況，被告則願負責
    補足，但時至今日，第4 屆董事會未補足分文金額，被告亦
    未依承諾償付不足金額即56,264,769元款項（下稱系爭款項
    ），則原告學校本得請求被告支付系爭款項。
  (三)對被告抗辯所為陳述：
　1.被告確已承諾由個人補齊流失之76,264,769元創校基金：
  被告於88年12月23日在原告學校董事會88親董字第034 號函
    說明欄第1 項載明「本校現任董事長承諾對主旨所示款項，
    願以分期償付方式補齊。」，上揭函文載明第4 屆董事會董
    事長即被告本人，承諾分期償付流失之76,264,769元創校基
    金，非僅承諾籌措補齊流失之款項。
  嗣被告於第4 屆董事會在89年1 月16日召開之第9 次會議中
    ，再次向與會人員表示「…對短缺之款項已正式備文轉陳教
    育部，願以分期償付攤還方式由本屆董事會董事長負責籌措
    款項補齊…」，並請求各董事以個人捐贈或協助對外募集款
    項之方式，縮短攤還期限。
  被告再於89年6 月25日第4屆董事會召開第10次會議時表示
　　「…為求加速完成款項償付工作，惠請各位董事協助對外積
　　極募款，不足部分由董事長負責補足，以利校務發展。」。
  被告於89年6 月25日前曾以個人名義將第1期款20,000,000
    元補入原告學校帳戶之事實，已經89年間之原告學校校長戊○○證述屬實，此即足徵被告確實承諾由個人補足流失之創
    校基金，而非由第4 屆董事會補齊，否則該20,000,000元償
    還款理應以第4 屆董事會名義存入原告學校帳戶，絕無由被
    告個人名義補入之理。
  被告先於函文中承諾由個人補足流失之創校基金，嗣於第4
    屆董事會第9 、10次會議中二度請求其餘董事以個人捐贈或
    對外募集資金之方式，協助償付款項，不足部分將由伊個人
    負責補足，因此承諾償付流失款項之人非第4 屆董事會或其
    餘董事，而係被告一人，第4 屆董事會及其他董事僅立於協
    助地位而已。
  2.教育部收受董事會88親董字第034 號函後，認由被告個人或
    第4 屆董事會補齊創校基金流失尚不足以保護原告學校之校
    務正常運作，因此以台（89）技(二)字第89007824號函向被告
    及其餘董事表示籌措資金若困難，即應於董事會議中指明償
    付時程延續至下屆董事會，並於改選董事會中明示本案，按
    教育部為免被告及第4 屆董事會無法於任期屆滿前完成償付
    動作，因此為上揭要求，其意在保護原告學校校務正常運作
    ，並非賦予原告學校義務。第5 屆董事會認補齊流失創校基
    金之義務為被告一人，並非第4 、5 屆董事會義務，並未延
    續償付案，因此，第5 屆董事會有無延續償付案，與原告學
    校得否提出本件請求毫無關聯。
  3.被告承諾償付76,264,769元之意思表示已經傳達與原告學校
    ，並經原告學校同意，兩造間契約已經成立：
  被告於第4 屆董事會第9 次會議中，為承諾償付補足流失之
    創校基金之意思表示時，原告學校當時法定代理人即校長戊○○以列席人員身分參與該次會議，已確實收受被告上揭意
    思表示，並為承諾之意思表示。
  原告學校於89年2 月間收受教育部所發原證2 函文載明被告
    願分期償付流失之創校基金，亦可認原告學校已收受被告承
    諾償付流失創校基金之表示，而職員陳碧珍、會計室主任賀
    若芳收受原證2 函文後，簽呈「擬：依照辦理」，並經戊○○蓋章核准，足徵原告學校已收受被告前揭意思表示，並為
    承諾。
  被告嗣於89年6 月25日前，將其承諾償付之第1 期款項20,0
    00,000元登錄至原告學校會計帳目中，亦足徵原告學校已收
    受被告前揭意思表示，並向被告為承諾，兩造契約已經成立
    。
  3.觀之鈞院檢察署檢察官90年度偵字第1559號、91年度偵字第
    3622號起訴書所認定之犯罪事實，原告主張被告就系爭創校
    基金之取走流失應為知情且經被告同意一節，要非全然無據
    。被告明知系爭款項依規定不得予以退還，卻為排除郭榮趙
    等人之董事資格，以圖爭取擔任董事長，而同意郭榮趙自原
    告學校拿走系爭創校基金，此顯係基於被告個人之原因關係
    而然，則被告因而承諾償付該流失之創校基金，事理之常。
    又教育部於80年間，審核安侯協和會計師事務所製作之原告
    學校79年度會計師查核報告書，認原告學校自77年創校以來
    ，業將創校基金動支殆盡而指摘，且要求限期改善。被告即
    於81年3 月4 日書立捐資一億元之承諾書（載明供作該校創
    基金之用），上情亦有前揭檢察官起訴書可佐（起訴書第17
    頁參照）。由上已徵，被告早於81年間即出具承諾書補足流
    失之創校基金一億餘元，其中自包含在77年及78年間同意由
    郭榮趙取走之創校基金七千餘萬元在內。是以被告在88年間
    承諾其自己願意以分期清償方式補足系爭款項，乃延續其先
    前所為之承諾而已，即本件係被告承諾負責補齊款項，應明
    。
三、證據：提出本院93苗院霞登字第14092 號公告、原告學校董
    事會88年12月23日88親董字第034 號函、教育部89年2 月11
    日台（89）技(二)字第89007824號函、原告學校第4 屆董事會
    第9次會議記錄、教育部89年6 月20日台（89）技(二)字第890
    67234 號函、原告學校第4 屆董事會第10次會議記錄、原告
    學校89年5 月30日89親會字第193 號函、定期存款存單、被
    告戶籍謄本、起訴書、分錄轉帳傳票、原告學校89年5 月30
    日89親會字第193 號函各1 件、作廢及換開之支票、存摺交
    易明細各3 件、支票5 紙（以上均影本），並聲請訊問證人
    戊○○、庚○○、甲○○、己○。
乙、被告方面：
一、聲明：
  (一)原告之訴及假執行之聲請均駁回。
  (二)如受不利益判決，願供擔保請准宣告免為假執行。
二、陳述：
  (一)依原告學校董事會88親董字第034 號函記載文義，足明當時
    董事長即被告於該函內，僅係承諾「對主旨欄所述款項願以
    分期償付方式補齊」，亦即因為董事會無法一次補齊該款而
    願以分期方式償付，而尚非承諾由被告個人補齊，文義殊明
    。此由教育部台（89）技(二)字第89007824號函主旨所為「有
    關親民工商專科學校流失金額新台幣00000000元整，貴會同
    意以分期償付方式補齊乙案，依說明妥處後，同意備查」記
    載，益明上開董事會88親董字第034 號函係董事會對於款項
    償付為分期償付之承諾，並非被告承諾由被告個人分期償付
    。
  (二)依原告學校89年1 月16日第4 屆第9 次董事會議記錄所載臨
    時動議內容係「本會第一任董事長郭榮趙先生取回捐資款項
    及利息，與學校所產生債權債務關係，惠請各位董事協助籌
    措相關經費。」，且更說明：「１、... 為求本校校務正常
    發展及提升本校行政革新的步伐，對短缺之款項已正式備文
    轉陳教育部，願以分期償付攤還方式由本屆董事會董事長負
    責籌措款項補齊」、「２、為求加速完成款項償付工作，惠
    請各位董事盡力以個人捐贈或協助對外募集款項，將有助於
    縮短」，益見上開備文轉呈教育部願以分期方式償付攤還之
    款項係僅由「董事會董事長負責籌措補齊」，並非由被告個
    人出資補齊，足證被告確未承諾個人補齊本件款項，否則亦
    無提案請求其餘董事協助籌措或以個人捐贈或協助對外募集
    款項之必要。
  (三)再依原告學校董事會於89年6 月25日第4 屆第10次董事會議
    紀錄臨時動議，所為「本會第4 屆董事會第9 次會議提列有
    關本校流失之金額76,264,769元乙案。惠請各位董事協助籌
    措相關經費事宜」提案，並說明「對短缺之款項已於88年12
    月23日88親董字第034 號函文轉陳教育部，願以分期償付方
    式由本屆董事會董事長負責籌措款項補齊」等內容，可見該
    動議之主旨係請求各出席董事協助對外募款，亦同明被告僅
    係承諾負責籌措款項補齊上開欠款而已，並未承諾由被告個
    人負責補齊該款，否則亦將無上開由董事長負責籌措款項補
    齊之記載。
  (四)第10次董事會議紀錄提案說明３內固有「因償付時程延續至
    下屆董事會，為求加速完成款項償付工作，惠請各位董事協
    助對外積極募款，不足部分由董事長負責補足，以利校務發
    展」之說明。但該次董事會議記錄人庚○○已到庭證述伊亦
    不清楚上開記載是否為被告以個人名義承諾補齊的意思。且
    承前所敘，被告僅係一再承諾負責籌措補齊缺短款項，且在
    上開提案中已說明建請其餘董事協助對外積極募款（亦即建
    請其餘董事積極「協助」被告「對外募款」），而所指不足
    部分由董事長負責補足，其真意亦顯然係指在其餘董事協助
    對外募款而仍有不足之情形下，由董事長負責對外募款以補
    足之，而非應由董事長個人出資捐資繳付該不足款項。此再
    觀之上開說明亦非記載不足部分由董事長個人或被告負責出
    資補足，亦然。
  (五)按構成契約之意思表示，係指發生私法上效果之意思表示（
    鄭健才債法通則第47頁），被告在第4 屆第10次董事會提案
    中所作之提案說明，原僅係在董事會議中，為請求其餘董事
    協助募款籌措經費，所作原因事實上之說明，上開會議紀錄
    內容，亦即僅就動議討論事項所作說明紀錄而已，本與構成
    契約發生私法上效果之意思表示，並非相同，原告據以請求
    ，已非可採認。且退步言，縱認係由被告個人補足本件欠款
    之表意，惟按契約之成立，以當事人間互相表示意思一致為
    必要，民法第153 條定有明文，惟本件被告表意從未通知、
    傳達予原告，原告更從無為承諾表意，以達成意思表示之一
    致而成立契約之事實，兩造間既無由被告補足系爭款項契約
    之成立，原告本件請求亦屬無據。且如認上開表意係屬要約
    ，被告並得以答辯狀繕本作撤回上開要約之意思表示，被告
    同亦不得為請求。
  (六)又參照最高法院87年度台上字第2533號裁判要旨，原告主張
    當時原告戊○○得代表原告學校收受表意及為承諾行為，已
    屬誤會，且戊○○所收受之原告董事會88親董字第034 號函
    ，並未敘明被告承諾由被告個人以分期償付方式補齊欠款，
    第4 屆第9 次董事會會議中，被告亦無承諾由個人負責償付
    之要約。而戊○○所受教育部第89067234號函內亦未敘明由
    被告個人以分期方式補齊欠款，況教育部亦非契約要約人，
    亦不足認兩造間意思合致而已成立契約。再者，戊○○並未
    列席原告第4 屆董事會第10次會議，更尚無從為據認已收受
    該次董事會中被告表意並為承諾行為。另原告主張於89 年6
    月25日，原告將被告個人所付第1 期20,000,000元款項登錄
    至學校會計帳目中乙節，依據原告第4 屆第12次董事會議紀
    錄記載，該20,000,000元係由董事會補齊，並非以被告個人
    名義補齊，原告主張自與事實不符，且上開登錄行為亦僅屬
    原告將該20,000,000元款項收受及登錄至會計帳中之單純事
    件而已，尚非足認係被告對於本件其餘系爭款項應由被告個
    人補齊償付為要約，亦不足認係原告為承諾。
  (七)又教育部89年第89007824號函覆函主旨欄內已明示，原告董
    事會同意以分期償付方式補齊款，須依說明妥處後，始同意
    備查，又於說明欄內明示若董事會籌措金額時程確有困難而
    須分三期償付時，更須「於前述董事會會議中指明償付時程
    延續至下屆董事會，並於未來董事改（補）選會議中明示本
    案」。惟於教育部上開發文函覆後原告第4 屆第9 次、第10
    次董事會暨其後教育部於90年7 月27日解除該屆全體董事職
    務，嗣經指定張文雄、黃俊英、法治斌、湯振鶴及李然堯5
    人組織、管理委員會代行董事會職權後，原告學校董事會前
    後於各次會議中，均未依上揭教育部覆函內容指明償付時程
    延續至下屆董事會並於其後董事改補選會議中明示本案，原
    告顯亦不得據為請求。
  (八)由教育部上開須於董事會議中指明償付時程延續至下屆董事
    會並於改（補）選會議中明示本案之要求，亦見本件承諾當
    係承諾由董事會負責募集償付之意，蓋如係承諾由被告個人
    負責償付，教育部即顯無為上開須於董事會議中指明延續至
    下屆董事會並於改（補）選董事會議中明示本案之要求之需
    要。況教育部解除原告學校第4 屆董事會董事職務，並經監
    察院對該部為糾正指稱上開處分有待檢討改進，且指明在停
    止全體董事職務之下，復要求其進行校務、財務之改善整頓
    ，顯有盲點，因依私立學校法第22條規定，經費之籌措為董
    事會之職權，然當學校董事會全體董事已被停職，又如何要
    求其進行校務、財務缺失之改善與財源之籌措？益見原告請
    求已未任職董事長之被告籌措捐資經費，亦與私立學校法第
    22條規定未合。
  (九)原告於94年4 月12日庭呈原告學校89年5 月30日（89）親會
    字第193 號函說明欄內固然指稱本校董事長補齊第1 期款2
    千萬元已全數入帳，但在主旨欄內業已說明「本校董事會補
    齊流失金額00000000元之第1 期款2 千萬元」，足明該20,0
    00,000元係董事會補齊而非被告個人補齊之款項，原告主張
    並請求被告個人補齊本件款項，自尚有誤會。
  (十)被告係在78年12月份始經獲選為原告學校第2 屆董事長，且
    在80年2 月24日始經交接上任，故於被告尚未經獲選為董事
    長前之78年6 月30日，被告亦非第1 屆董事會董事，被告實
    無同意或郭榮趙取回款項或開具37,000,000元支票交付郭榮
    趙取回之事實（刑事起訴書內亦未認定係由被告簽發上開支
    票交付或由被告支墊該款予郭榮趙），原告主張係由被告同
    意郭榮趙取回該款或由被告支墊該款予郭榮趙，原均非事實
    。況縱依刑事起訴書內認定，所指退還之88,220,000元中，
    亦僅30,000,000元係經郭榮趙、郭榮樹、魏木金允諾之捐資
    （創校基金），其餘五千餘萬元則為郭榮趙與原告學校間之
    債權債務。
  (十一)由原告所呈轉帳傳票及支票5 紙所示，亦見該第1 期20,000
    ,000 元之補足款，係由被告陸續對外募款而來，蓋如係由
    被告個人出資補足，自無簽發不同期日到期之多紙支票支付
    （甚且以第三人支票支付）之事理。再原告學校第4屆董事
    會第12次會議記錄內臨時動議案由三「本會以分期方式償還
    第一任董事長郭榮趙先生，因故導致本校流失七千六百餘萬
    元案，建請現任丙○○校長向教育部積極爭取將科目由創校
    基金改列一般流動資金管理以利校務發展惠請公決」暨說明
    「一、本會第一屆董事長郭榮趙先生因債權債務關係，致本
    校流失金額七千六百餘萬元案，教育部同意本會以分三期方
    式償還在案。二、惟前任校長戊○○博士將本會補齊之二千
    萬元報請教育部列為本校創校基金，獲教育部准予核備在案
    且不得自行動支。」記載，亦明該20,000,000元係由學校董
    事會負責補齊，並非被告個人補足。
三、證據：提出教育部台（89）技(二)字第89155369號函、教育部
    90年3 月29日台（90）技(二)字第90044019號函、教育部90年
    7 月27日台（90）技(二)字第90107538號函、監察院92年1 月
    23日（92）院台教字第0922400034號函、交接備忘錄各1 件
    。
丙、本院依職權訊問證人丙○○。
    理  由
一、原告起訴主張：原告學校第1 屆董事會董事長郭榮趙之叔叔
    郭通熊，因與原告學校間之債權債務關係，而自原告學校取
    走76,264,769元，教育部發現上情後糾正原告學校，被告當
    時任原告學校第4 屆董事會董事長，即承諾願以分期清償方
    式補足上揭款項，並函知教育部，然被告僅依承諾遲至89年
    4 月底償付第1 期款項20,000,000元。嗣教育部於同年5 月
    31日前往原告學校查訪發現上情後，再於同年6 月20日發函
    糾正原告學校，第4 屆董事會因此再於同年6 月25日召開第
    10次會議，會中決定將第1 期款項20,000,000元登錄至原告
    學校會計帳目，並促請各董事協力對外募集，倘發生募集不
    足或無法募集資金之情況，被告則願負責補足，但迄今第4
    屆董事會未補足分文金額，被告亦未依承諾償付系爭款項，
    為此原告學校提起本件訴訟，請求被告支付系爭款項等語。
二、被告則以：被告確未承諾由被告個人補齊系爭款項，被告在
    第4 屆第10次董事會提案中所作之提案說明，原僅係在董事
    會議中，為請求其餘董事協助募款籌措經費所作原因事實上
    之說明，與構成契約發生私法上效果之意思表示有間，且縱
    認係由被告個人補足本件欠款之表意，惟被告表意從未通知
    、傳達予原告，原告更從無為承諾表意，以達成意思表示之
    一致而成立契約之事實，兩造間並無由被告補足系爭款項契
    約之成立，再者，原告學校董事會前後於各次會議中，均未
    依教育部指示指明償付時程延續至下屆董事會並於其後董事
    改補選會議中明示本案，故原告自不得為本案之請求等語，
    資為抗辯。
三、兩造不爭執事項：
  (一)原告原名為財團法人私立親民工商專科學校，嗣升格改制校
    名為財團法人私立親民技術學院。
  (二)原告董事會第一任董事長郭榮趙之叔叔郭通熊，因與原告學
    校間之債權債務關係，而自學校取走76,264,769元，教育部
    發現上情後，因此糾正原告。當時被告擔任原告第4 屆董事
    會董事長。
  (三)原告董事會於88年12月23日發88親董字第034 號函與教育部
    ，說明欄記載：「一、為求校務正常發展，本校現任董事長
    承諾對主旨所述款項，願以分期償付方式補齊。二、償付方
    式：(一)第一期預計於民國八十九年元月底償付二千萬元。(二)
    第二期預計於民國八十九年十二月底償付三千萬元。(三)第三
    期預期於民國九十年十二月底償付二千六百二十六萬四千七
    百六十九元。(四)以上三期合計償付金額共計七千六百二十六
    萬四千七百六十九元。」
  (四)教育部收受原告董事會前開函文後，於89年2 月11日函覆依
    說明妥處後，同意備查，並將副本寄予原告學校，職員陳碧
    珍、會計主任賀若芳收受後簽呈「擬：依照辦理」，經當時
    校長戊○○蓋章核准。嗣原告董事會於89年1 月16日召開第
    九次會議，會議紀錄中記載「臨時動議二本會第一任董事長
    郭榮趙先生取回捐資款項及利息，與學校所發生債權債務關
    係，惠請各位董事協助籌措相關經費。說明：1.本會第一任
    董事長郭榮趙先生，因與學校債權債務關係取回捐資款項及
    利息七千六百二十六萬四千七百六十九元整，近年受教育部
    糾正並要求賠償。為求本校校務正常發展及提昇本校行政革
    新的步伐，對短缺之款項已正式備文轉陳教育部，願以分期
    償付攤還方式由本屆董事會董事長負責籌措款項補齊。2.為
    求加速完成款項償付工作，惠請各位董事盡力以個人捐贈或
    協助對外募集款項，將有助於縮短本案攤還期限。」。
  (五)被告遲至於89年4 月底始以個人名義償付第一期款項20,000
    ,000 元 ，教育部發現上情後，於89年6 月20日發台（89）
    技(二)字第89067234號函糾正原告，董事會因此再於89年6 月
    25日召開第10次會議，會議中決定將第1 期款項20,000,000
    元登錄至原告會計帳目，並促請各董事協力對外積極募款，
    不足部分由董事長即被告負責補足。
  (六)迄今，該屆董事或被告均尚未補足不足之系爭款項。
  (七)原告董事會未依教育部函覆於指明償付時程延續及於其後董
    事改（補）選會議中明示延續償付案。
  (八)原告學校89年5 月30日89親會字第193 號函為真正。
四、本件經本院協同兩造於94年4 月12日整理爭點為：(一)被告是
    否承諾由個人負責補齊系爭款項？(二)原告董事會未於會議中
    明示延續償付案，是否影響原告之請求？(三)被告若有補齊76
    ,264,769元款項之表示，該意思表示是否已傳達與原告學校
    ？茲予論述如下。
五、按當事人主張有利於己之事實者，就其事實有舉證之責任，
    民事訴訟法第277 條本文定有明文。原告提起本件訴訟，經
    被告以前揭情詞置辯，原告自應就兩造間有成立由被告補足
    系爭款項之契約成立之事實舉證證明之。經查：
  (一)原告學校董事會88年12月23日88親董字第034 號函固記載：
    「主旨：本會第一任董事長郭榮趙先生，因與親民工商專科
    校之債權債務事由，虧欠七千六百二十六萬四千七百六十九
    元案，本會辦理方式如說明。敬請鑒核。說明：一、為求校
    務正常發展，本校現任董事長承諾對主旨所述款項，願以分
    期償付方式補齊。二、償付方式：(一)第一期預計於民國八十
    九年元月底償付二千萬元。(二)第二期預計於民國八十九年十
    二月底償付三千萬元。(三)第三期預計於民國九十年十二月底
    償付二千六百二十六萬四千七百六十九元。」等語，然該函
    文係寄予教育部，因此尚不得執該函認兩造間成立由被告補
    足系爭款項之契約。
  (二)嗣教育部以89年2 月11日台（89）技(二)字第89007824號函覆
    原告學校董事會、董事長及董事，函文表示：「主旨：有關
    親民工商專科學校流失金額新台幣00000000元整，
    貴會同意以分期償付方式補齊乙案，依說明妥處後，同意備
    查。說明：一、復八十八年十二月二十三日八八親董字第○
    三四號函。二、因貴會本屆董事任期至九十年一月十三日屆
    滿，該款項原則應於任期屆滿前補齊，並應提經董事會議決
    議通過；惟若貴會籌措金額時程確實有困難，必須於八十九
    年元月底償付二千萬元、八十九年十二月底償付三千萬元、
    九十年十二月底償付二六、二六四、七六九元，則需於前述
    董事會議中指明償付時程延續至下屆董事會，並於未來董事
    改（補）選會議中明示本案。」等語，顯見教育部認為上開
    董事會88親董字第034 號函係原告學校董事會對於款項償付
    為分期償付之承諾，而非被告承諾由被告個人分期償付，否
    則如係被告個人承諾付款時，教育部根本毋庸於該函說明欄
    內明示若董事會籌措金額時程確有困難而須分三期償付時，
    須於前述董事會會議中指明償付時程延續至下屆董事會，並
    於未來董事改（補）選會議中明示本案。
  (三)又依原告學校89年1 月16日第4 屆第9 次董事會議記錄所載
    臨時動議內容係「本會第一任董事長郭榮趙先生取回捐資款
    項及利息，與學校所產生債權債務關係，惠請各位董事協助
    籌措相關經費。」，說明欄記載：「１、本會第一任董事長
    郭榮趙先生，因與學校債權債務關係取回捐資款項及利息七
    千六百二十六萬四千七百六十九元整，近年受教育部糾正並
    要求賠償。為求本校校務正常發展及提升本校行政革新的步
    伐，對短缺之款項已正式備文轉陳教育部，願以分期償付攤
    還方式由本屆董事會董事長負責籌措款項補齊。２、為求加
    速完成款項償付工作，惠請各位董事盡力以個人捐贈或協助
    對外募集款項，將有助於縮短本案攤還期限。」，是前開說
    明1.僅係將上開董事會88親董字第034 號函文要旨予以記明
    ，該次董事會會議臨時動議之目的顯係為請各董事協助籌措
    補齊款項，尚不足以認定被告有以個人出資補齊之意思表示
    。被告辯稱倘被告確有承諾個人補齊本件款項，亦無提案請
    求其餘董事協助籌措或以個人捐贈或協助對外募集款項之必
    要，尚非無據。
  (四)另依原告學校董事會於89年6 月25日第4 屆第10次董事會議
    紀錄臨時動議，為「本會第4 屆董事會第9 次會議提列有關
    本校流失之金額76,264,769元乙案。惠請各位董事協助籌措
    相關經費事宜」之提案，並說明「對短缺之款項已於88年12
    月23日88親董字第034 號函文轉陳教育部，願以分期償付方
    式由本屆董事會董事長負責籌措款項補齊」等內容，可見該
    提案之主要目的仍係請求各出席董事協助對外募款。該次會
    議記錄說明3.固有「因償付時程延續至下屆董事會，為求加
    速完成款項償付工作，惠請各位董事協助對外積極募款，不
    足部分由董事長負責補足，以利校務發展」之記載。惟：
  1.證人即原告學校第4 屆董事會董事甲○○到庭具結證稱：有
    參加第四屆董事會第9 、10次會議，二次都有討論到捐資款
    的事，當時董事長請大家募款，董事長並沒有以個人名義承
    諾補足錢，當時是由董事長為召集人，董事長請大家盡量努
    力來補足這筆錢，開會時董事長只有請大家募款，董事長沒
    有說過如果錢不夠他自己一人要補足的話，當時是有提到不
    足部分由下一屆董事會繼續募款，至於紀錄為何記載不足部
    分由董事長負責補足伊不清楚，當時董事長是說不足部分有
    他繼續召集董事會繼續募款，但是後來董事會就被解散了，
    因為當時董事會即將改選，因此董事長表示不足部分下屆董
    事會會繼續補足，而下屆董事長還是被告等情明確（見本院
    卷94年6 月9 日筆錄）。
  2.證人即該次董事會議記錄人庚○○則到庭證述：「（問：第
    9 次董事會召開時董事長是否有承諾以個人名義負責籌措補
    齊？）當時董事長是以領導者的地位表示還是請所有董事盡
    量補齊，如果無法補齊，董事長有表示他個人也會盡量找資
    金補齊，我印象中當時亦沒有討論過如果無法補齊該如何因
    應，應該是還會開會討論。」、「（問：不足部分由董事長
    補齊，是否為被告以個人名義承諾補齊的意思？）字面上似
    乎是這樣的意思，我是依據會議的結論作的紀錄，至於被告
    以個人名義還是以董事會董事長身分請大家補足不足額再為
    補齊，我不清楚。」等語（見本院卷93年3 月24日筆錄）。
  3.證人丙○○亦到院證稱：第4 屆董事會第9 、10次會議均有
    參加，伊記得董事長有交代各董事要盡量募款，這件事情是
    以會議記錄如何記載，就是當時的會議內容，但是本件既然
    已提到董事會，應該是由董事會來補足款項，伊認為紀錄內
    容既然記載償付時程延至下次董事會，可見應是由董事會負
    責，更何況當時第2 期應繳款時，當時董事會已經解散了，
    因此董事會才沒有繼續付款，實際上就伊擔任校長任內，董
    事長是否有補足該筆款項，與教育部已爭執多時等情明確（
    見本院卷94年6月9日筆錄）。
  4.綜觀曾親身參與原告學校第4 屆董事會第9 、10次會議之3
    位證人所為證述可知，3 位證人均僅有董事長即被告要求各
    董事盡量募款之印象，證人庚○○、丙○○固均不復清楚記
    憶，惟主觀上均認為應由董事會負責補足款項，證人甲○○
    更明確證述當時有提到不足部分是由下一屆董事會繼續募款
    ，被告並未提到不足部分由其個人補足等語。此自原告學校
    第4 屆董事會嗣召開第12次會議中提出之臨時動議案由三即
    記載：「本會以分期方式償還第一任董事長郭榮趙先生，因
    故導致本校流失七千六百餘萬元案，建請現任丙○○校長向
    教育部積極爭取將科目由創校基金改列一般流動資金管理以
    利校務發展惠允公決。說明：一、本會第一屆董事長郭榮趙
    先生因債權債務關係，致本校流失金額七千六百餘萬元案，
    教育部同意本會以分三期方式償還在案。二、惟前任校長戊○○博士任內將本會補齊之二千萬元報請教育部列為本校創
    校基金項目。獲教育部准予核備在案且不得自行動支。...
    」等語，明確表示該流失款項係由董事會以分期方式償還，
    且經教育部同意董事會以分3 期方式償還在案，第1 期款20
    ,000,000 元 則係由原告學校董事會負責補齊。佐以被告補
    齊第一期款20,000,000元後，原告學校以89年5 月30日89親
    會字第193 號函通知教育部，該函主旨乃係記載：「本校董
    事會補齊流失金額00000000元之第一期款00000000元，請准
    動支。」，益明原告學校第4 屆董事會第10次會議記錄記載
    「不足部分由董事長負責補足」等語，真意應非董事長即被
    告個人承諾出資補足系爭不足款項之意。況教育部係要求原
    告學校補足流失款項，而私立學校經費之籌措為董事會之職
    權，董事長個人並無補足之義務，被告何須承諾以個人名義
    補足系爭巨額款項，顯有違常情。
  (五)此外，原告並未提出其他證據證明被告確實有為由被告個人
    補足系爭款項之意思表示。
六、原告既未能舉證證明被告確實有承諾原告學校將補足流失之
    系爭款項，故原告請求被告應給付56,264,769元，及自起訴
    狀繕本送達翌日起至清償日止按年利率5%計算之利息，於法
    尚有未合，應予駁回。原告之訴既經駁回，其假執行之聲請
    ，已失所附麗，應予駁回。
七、兩造所提其他攻擊防禦方法及舉證，與本件判斷無關，不另
    一一論述，附此敘明。
八、結論：原告之訴為無理由，依民事訴訟法第78條，判決如主
    文。
中　　華　　民　　國　　94　　年　　6 　　月　　23　　日
                  民事庭法　官　沈佳宜
以上正本係照原本作成
如對本判決上訴，須於判決送達後20日內向本院提出上訴狀
中　　華　　民　　國　　94　　年　　6 　　月　　23　　日
                        書記官　李惠雯
